【裁判字號】    95,上訴,120
【裁判日期】    950411
【裁判案由】    偽造文書等
【裁判全文】
臺灣高等法院刑事判決                 95年度上訴字第120號
上  訴  人
即  被  告  甲○○
上列上訴人即被告因偽造文書等案件，不服臺灣臺北地方法院94
年度訴字第889號，中華民國94年11月25日第一審判決（起訴案
號：臺灣臺北地方法院檢察署94年度偵字第6693號），提起上訴
，本院判決如下：
    主  文
上訴駁回。
    事  實
一、甲○○自民國九十一年一月二日起受僱於日盛期貨股份有限
    公司（下稱日盛公司），在該公司所屬臺北分公司擔任期貨
    營業員，負責為該公司接受投資客戶之委託，下單買賣期貨
    及台指選擇權等交易，為從事業務之人，且係為日盛公司及
    客戶處理事務之人，竟基於意圖為自己不法利益及行使業務
    登載不實文書之概括犯意，自九十三年五月二十五日起至同
    年七月二十二日止，明知未受林永盛、陳保奇及朱進忠等客
    戶之委託，竟冒用渠等之名義，連續以網路下單（即擅自利
    用電腦鍵入林永盛之網路登入密碼及網路下單密碼完成登錄
    認證通過後，視同本人下單）或電話下單（即偽以其有接獲
    上開客戶電話委託下單）等方式，買賣如附表編號一至十九
    所示之台指選擇權計十九筆（詳如附表編號一至十九所示）
    ，並就其中編號三、十四、十六、十七、十九所示電話下單
    部分，連續填製其業務上應作成之買賣委託書，登載各該客
    戶於各該交易日期以編號三、十四、十六、十七、十九所示
    之價格，買賣各該口數之台指選擇權之不實事項後，持向日
    盛公司行使，下單買賣各該台指選擇權，而為違背其任務之
    行為，因此足以生損害於日盛公司、林永盛、陳保奇及朱進
    忠。嗣林永盛、陳保奇及朱進忠發覺有異，向日盛公司反映
    ，朱進忠並要求甲○○於同年七月十九日將附表編號十九所
    示之台指選擇權賣出（即附表編號二十所示之交易）後，甲
    ○○旋於同年七月二十七日遭解職，經該公司查核其往來交
    易明細，始悉上情。茲甲○○為前述違背其擔任營業員受託
    處理客戶下單交易任務之行為，分別造成林永盛、陳保奇及
    朱進忠損失新臺幣（下同）二十五萬元、五十三萬一千一百
    八十元及一萬三千七百五十四元，業由日盛公司與渠等和解
    並如數賠償前開損失合計七十九萬四千九百三十四元，亦致
    生損害於日盛公司之財產。
二、案經被害人日盛公司訴請臺灣臺北地方法院檢察署檢察官偵
    查起訴。
    理  由
一、訊據上訴人即被告甲○○固坦承其於前揭時間受僱於告訴人
    日盛公司，擔任期貨營業員之事實，亦不否認其有冒用被害
    人陳保奇及朱進忠之名義，連續填製不實之附表編號十四、
    十六、十七、十九所示之買賣委託書，為編號十四至十九之
    買賣交易，然矢口否認就被害人林永盛部分（即編號一至十
    三）有何背信及行使業務登載不實文書犯行，辯稱：林永盛
    為利用網路下單節省手續費及開盤前方便下單，乃主動提供
    其網路登入密碼及網路下單密碼，委託伊進行網路下單，林
    永盛之前也曾將其網路登入密碼及網路下單密碼給予其他營
    業員，委託進行網路下單，當時林永盛是以口頭同意委託，
    並未立下任何書面資料云云。
二、經查：
  (一)關於陳保奇部分（即附表編號十四至十八所示）：被告未受
    陳保奇之委託，冒用其名義，連續買賣該部分台指選擇權，
    並就其中編號十四、十六、十七所示電話下單部分，連續填
    製買賣委託書，登載各該筆不實之交易內容後，持向告訴人
    行使等事實，業據被告於原審及本院審理時坦承不諱（見原
    審卷第四七頁反面、第六三頁反面、本院卷第二十五頁），
    核與告訴代理人乙○○於警訊時指訴情節相符（見偵字卷第
    三三至三四頁），並經陳保奇於警訊時證述屬實（見偵字卷
    第九至一０頁），且有附表編號十四、十六、十七所示交易
    之買賣委託書附卷可稽（見偵字卷第四二頁）。既查被告於
    本院審理時對於陳保奇於警訊及乙○○於警訊中之供詞表示
    無意見，並同意作為證據，又經本院審酌渠二人於警訊中為
    上開供詞時之情況，查並無任何不法情事，當認為適當，則
    依據刑事訴訟法第一百五十九條之五第一項之規定，渠二人
    於警訊中之供詞於本案亦得為證據。而被告前揭所為，造成
    陳保奇受有五十三萬一千一百八十元之損失，業經日盛公司
    出面與陳保奇和解並如數賠償損害乙節，亦為被告所不否認
    ，且有和解書在卷可參（見偵字卷第三０頁）。
  (二)關於朱進忠部分（即附表編號十九所示）：被告未受朱進忠
    之委託，冒用其名義，買進該筆台指選擇權，並填製買賣委
    託書，登載該筆不實之交易內容後，持向告訴人行使等情，
    亦據被告於原審及本院審理時坦承不諱（見原審卷第四七頁
    反面、第六三頁反面、本院卷第二十五頁），核與告訴代理
    人於警訊時之指訴情節相符（見偵字卷第三三至三四頁），
    並經朱進忠於警訊時證述屬實（見偵字卷第一一至一二頁）
    ，且有該筆交易之買賣委託書在卷可憑（見偵字卷第四三頁
    ）。既查被告於本院審理時對於陳保奇於警訊及乙○○於警
    訊中之供詞表示無意見，並同意作為證據，又經本院審酌渠
    二人於警訊中為上開供詞時之情況，查並無任何不法情事，
    當認為適當，則依據刑事訴訟法第一百五十九條之五第一項
    之規定，渠二人於警訊中之供詞於本案亦得為證據。而被告
    前揭所為，造成朱進忠受有一萬三千七百五十四元之損失，
    業經日盛公司出面與朱進忠和解並如數賠償損害，此亦為被
    告所不否認，且有和解書在卷可參（見偵字卷第三一頁）。
  (三)關於林永盛部分（即附表編號一至十三所示）：
  1.被告未受林永盛之委託，冒用其名義，連續下單買賣此部分
    台指選擇權，並就其中編號三所示電話下單部分，填製買賣
    委託書，登載該筆不實之交易內容後，持向告訴人行使等事
    實，業據證人林永盛於本院審理時證稱：伊自九十三年五月
    二十五日起至同年七月十九日止，曾打電話指示被告下單，
    但並未授權被告以網路下單前開十三筆交易。伊只要有下單
    ，一、二日後，日盛公司就會寄對帳單至伊通訊地址，伊有
    發現遭偽冒交易，但被告聲稱係公司錯帳，要求伊不要向公
    司反映，其會與公司處理。被告均以電子郵件傳送交易明細
    予伊，嗣伊於九十三年七月份發覺有異，日盛公司所寄對帳
    單，與被告電子郵件傳送之交易明細，二者內容有出入，伊
    乃主動向日盛公司反映，經日盛公司與伊核算結果，計損失
    二十五萬元等語明確（見原審卷第四七頁反面至第五一頁）
    ，並有編號三所示交易之買賣委託書在卷足參（見偵字卷第
    二九頁），且經核告訴代理人所提出之日盛公司對帳單及被
    告傳送予林永盛之交易明細電子郵件所載，被告所製作之交
    易明細並未列有上開十三筆台指選擇權之買賣情形（見原審
    卷第六八至九三頁），足證被告確未受林永盛之委託，擅自
    冒用其名義，連續下單買賣此部分台指選擇權至明。而被告
    此部分所為，造成林永盛受有二十五萬元之損失，業經日盛
    公司出面與林永盛和解並如數賠償損害，此亦有和解書在卷
    可憑（見偵字卷第三二頁）。
  2.被告雖辯稱：林永盛為利用網路下單節省手續費及開盤前方
    便下單，乃主動提供其網路登入密碼及網路下單密碼，委託
    伊進行網路下單云云。然查被告於其自行製作並傳送予林永
    盛之交易明細，並未載有上開十三筆交易，已如前述，苟被
    告確有受林永盛委託下單為此部分買賣交易，衡情被告應無
    故為隱匿而未告知林永盛此部分交易情形之理，是自難僅憑
    林永盛曾告知密碼，即推認其有授權被告為此部分買賣之交
    易行為。被告所辯，顯屬事後卸責之詞，不足採信。
  3.告訴代理人雖於本院審理時陳稱：其公司對於客戶委託營業
    員進行網路下單，是否應書立委託書一節，並無明白規定。
    然查因網路下單交易與一般行口店面下單交易生相同效果，
    且期貨交易動輒金額龐大，而獲利及風險均甚高，且事涉客
    戶與營業員間責任歸屬與利益分配等情，即便公司對此並無
    統一制式規定，然營業員為杜絕日後之糾紛，衡情當會促請
    客戶書立委託書為憑。次查被告於本院審理時提出林永盛具
    名之「配合委託書」影本一紙，辯稱：林永盛之前也曾將其
    網路登入密碼及網路下單密碼給予其他營業員，委託進行網
    路下單云云；但既依照被告所辯，林永盛之前將其網路登入
    密碼及網路下單密碼給予其他營業員，委託進行網路下單時
    ，曾書立「配合委託書」為憑；惟查若林永盛確有同意或授
    權被告以網路下單方式進行期貨交易，何以林永盛並未書立
    「配合委託書」交予被告收執？又查即便林永盛確曾主動提
    供其網路登入密碼及網路下單密碼，委託被告進行網路下單
    屬實；但此乃林永盛於事前有授予日後得登入其密碼及網路
    下單密碼，進行網路下單；至於實際下單之時間及下單之標
    的種類、交易之數量等內容，則仍應由林永盛決定後再交由
    被告執行。否則被告得任意以林永盛名義進行網路下單交易
    ，毫不受任何節制管控，林永盛豈不因此將承擔巨大莫名風
    險？足見被告所稱：林永盛曾主動提供其網路登入密碼及網
    路下單密碼，委託伊進行網路下單云云即便屬實；然若關於
    實際下單之時間及下單之標的種類、交易之數量等內容，若
    事先未經取得林永盛之授權或同意，即無解於本案犯行成立
    。
  (四)綜上所述，本件事證明確，被告明知未受林永盛、陳保奇及
    朱進忠等客戶之委託，冒用渠等之名義，連續買賣如附表編
    號一至十九所示之台指選擇權，並就其中編號三、十四、十
    六、十七、十九所示交易部分，連續填製內容不實之買賣委
    託書後，持向日盛公司行使，下單買賣台指選擇權等犯行均
    堪認定，應予依法論科。
三、查被告係受僱擔任日盛公司期貨營業員，有如前述，以接受
    該公司所屬投資客戶之委託，下單買賣期貨及台指選擇權等
    交易為業，為從事業務之人，明知未受林永盛、陳保奇及朱
    進忠等客戶之委託，竟冒用渠等之名義，買賣如附表編號一
    至十九所示之台指選擇權，並就其中編號三、十四、十六、
    十七、十九所示部分，填製其業務上應作成、登載各該客戶
    買賣各該價量之台指選擇權等不實事項之買賣委託書，進而
    持以向日盛公司行使，致生損害於林永盛、陳保奇、朱進忠
    及日盛公司之財產，核其所為，係犯刑法第三百四十二條第
    一項之背信、第二百十六條、第二百十五條之行使業務登載
    不實文書罪。公訴意旨認被告有偽造買賣委託書之犯行，應
    依同法第二百十條之偽造私文書罪處斷；惟按刑法第二百十
    條之偽造文書罪，係指偽造他人之文書而言，若行為人為文
    書之有權制作者，縱令其制作之內容虛偽，且涉及他人之權
    利，除從事業務之人，明知為不實之事項而登載於其業務上
    作成之文書，合於刑法第二百十五條之規定應依該條處罰外
    ，尚難論以刑法第二百十條之偽造私文書罪（最高法院四十
    七年度臺上字第二九七號判例、五十六年度臺上字第八三八
    號、五十九年度臺上字第二五一三號判決意旨參照）。查被
    告係日盛公司期貨營業員，負責接受投資客戶之委託，下單
    買賣期貨及台指選擇權，於接獲客戶電話下單時，應即制作
    買賣委託書，則被告對於此種本有制作權之文書而為不實之
    登載，除應依刑法第二百十五條之規定論處外，尚難以偽造
    私文書之罪相繩。公訴意旨認被告係犯同法第二百十條之罪
    ，尚有未洽；惟此與起訴社會基本事實同一，法院自應予審
    理，並依法變更起訴法條，併此敘明。其業務登載不實文書
    之低度行為，應為行使業務登載不實文書之高度行為所吸收
    ，不另論罪。又其先後多次背信及行使業務登載不實文書犯
    行，均時間緊接，所犯皆係構成要件相同之罪名，顯均係基
    於概括犯意為之，依同法第五十六條連續犯之規定，各以一
    罪論，並均加重其刑。又其所犯背信及行使業務登載不實文
    書二罪間，有方法結果之牽連關係，依同法第五十五條之規
    定，應從一重之背信罪論處。
四、公訴意旨另以：被告甲○○就如附表編號一、二、四至十三
    、十五、十八，亦有偽造陳保奇及林永盛之買賣委託書，下
    單買賣各該筆台指選擇權，因認被告此部分所為涉犯刑法第
    二百十六條、第二百十條之行使偽造私文書等罪嫌云云。惟
    查，訊之被告堅決否認有此部分犯行；且查編號一、二、四
    至十三所示交易，係以網路下單方式為之，依照一般網路交
    易之進行方式，無庸出具買賣委託書，故本案被告實無偽造
    買賣委託書可言；至編號十五、十八則係到期主動交割，並
    非再次進行買賣，亦無買賣委託書之制作，此業據告訴代理
    人陳明在卷（見偵字卷第五九頁、原審卷第六三頁反面），
    且核與期貨交易之通常情形相符。是被告自無公訴人所指此
    部分犯行；惟公訴意旨認此部分與本案起訴經論罪之部分，
    具有牽連犯（原審判決誤載為連續犯，應予更正）之裁判上
    一罪關係，爰不另為無罪之諭知。
五、公訴意旨又以：被告意圖為自己不法之利益，未受朱進忠之
    委託，偽造朱進忠之買賣委託書，下單賣出如附表編號二十
    所示之台指選擇權，因認被告此部分所為亦涉犯刑法第三百
    四十二條第一項之背信、第二百十六條、第二百十條之行使
    偽造私文書罪嫌云云。但查訊之被告堅決否認有此部分犯行
    ，且查證人朱進忠於原審九十四年度訴字第八四五號民事案
    件審理時證稱：被告未經伊同意，於九十三年七月七日下單
    買賣一口台指期貨，伊發現後，要求被告賣出，時間為同年
    月十九日等語，有該民事案件九十四年七月七日言詞辯論筆
    錄在卷可稽（見原審卷第三六至三七頁），被告既係受朱進
    忠之指示而下單賣出該筆台指選擇權，核與背信罪或偽造文
    書罪或業務登載不實罪之構成要件均有所不符，自無何背信
    、偽造文書或業務登載不實文書可言，不得逕以各該罪名相
    繩。此外，復查無其他積極證據足資證明被告有此部分犯行
    ，尚難僅憑告訴人之指訴，推論被告係未經朱進忠之同意而
    為此筆交易。本件不能證明被告犯此部分罪行，惟公訴意旨
    認此部分與本案起訴經論罪之部分，有連續犯或牽連犯（原
    審僅略載為連續犯，應予更正）之裁判上一罪關係，爰不另
    為無罪之諭知。
六、至公訴人於原審九十四年九月二十八日審理期日當庭追加：
    被告偽造對帳單後，以電子郵件傳送予林永盛，因認被告此
    部分所為另涉犯刑法第二百十六條、第二百十條之行使偽造
    私文書罪嫌云云（此部分為公訴人當庭陳明擴張之犯罪事實
    ，見原審卷第六三頁）。但訊之被告亦堅決否認有此部分之
    犯行；且按刑法第二百十條偽造文書罪，係指偽造他人之文
    書而言，若自己之文書，雖登載不實，衹屬虛妄行為，不能
    構成偽造文書之罪。是以自己名義作成之文書，雖為不實之
    登載，無論是否足生損害於他人，刑法上既無處罰明文，自
    無論罪之餘地（最高法院十九年度非字第一一三號、二十年
    度非字第七六號判例意旨參照）。揆之本件依告訴代理人提
    出被告傳送予林永盛之電子郵件內容以觀，其性質應屬被告
    以自己名義作成之林永盛交易明細，核與偽造文書罪之構成
    要件有間，尚難僅憑告訴人之指訴，遽認被告犯此部分罪行
    。此外，復查無其他積極證據足資證明被告有此部分犯行，
    惟查公訴人認此部分與本案起訴經論罪部分，有連續犯或牽
    連犯（原審判決僅載為連續犯，應予更正）之裁判上一罪關
    係，爰不另為無罪之諭知，附此敘明。
七、原審經詳查後，基於以上相同之認定，分別認定被告經起訴
    （含追加起訴部分及變更起訴法條部分），其中部分應為有
    罪之論斷，其餘部分應不另為無罪之諭知；並審酌被告雖無
    前科，此有本院被告前案紀錄表足憑（見本院卷第十頁），
    素行良好，然利用擔任期貨營業員職務之便，違背日盛公司
    及陳保奇、朱進忠、林永盛委託從事台指選擇權買賣交易之
    任務，未經陳保奇等人同意，擅自冒用彼等名義從事交易致
    生損失，對彼等之權益危害甚鉅，犯後復遲未出面處理，而
    由日盛公司與陳保奇等人達成和解並賠償損失，被告迄今不
    惟分文未償，且僅坦承部分犯行，就林永盛損失部分猶飾詞
    卸責，否認犯行等一切情狀，量處有期徒刑六月，並諭知易
    科罰金之折算標準。經核原審以上認事用法均無違誤，量刑
    亦稱允恰。被告上訴雖指稱其已與告訴人達成和解云云；但
    查被告雖已與告訴人達成和解，然迄本院審理期日為止仍未
    給付任何分文，顯然口惠不實難認其犯後態度良好，而得執
    作為減刑之參考因素至明。綜上，被告上訴否認部分犯行，
    並陳稱願意賠償告訴人之損害，請求酌減其刑云云，為無理
    由，應予駁回。
八、據上論斷，應依刑事訴訟法第三百六十八條，判決如主文。
本案經檢察官陳玉珍到庭執行職務
中    華    民    國    95     年    4     月   11    日
                  刑事第九庭審判長法  官  李文成
                                  法  官  王復生
                                  法  官  周盈文
以上正本證明與原本無異。
檢察官如不服本判決，應於收受送達後十日內向本院提出上訴書
狀，其未敘述上訴之理由者並得於提起上訴後十日內向本院補提
理由書（均須按他造當事人之人數附繕本）。
被告不得上訴。
                                  書記官  余姿慧
中    華    民    國    95     年    4     月   11    日
附錄：本案論罪科刑法條全文
刑法第342條
為他人處理事務，意圖為自己或第三人不法之利益，或損害本人
之利益，而為違背其任務之行為，致生損害於本人之財產或其他
利益者，處五年以下有期徒刑、拘役或科或併科一千元以下罰金
。
前項之未遂犯罰之。
刑法第215條
從事業務之人，明知為不實之事項，而登載於其業務上作成之文
書，足以生損害於公眾或他人者，處三年以下有期徒刑、拘役或
五百元以下罰金。
刑法第216條
行使第二百十條至第二百十五條之文書者，依偽造、變造文書或
登載不實事項或使登載不實事項之規定處斷。
附表：
┌──┬────┬─────┬─────────────────┬────┬────┬─────┐
│編號│客戶姓名│ 交易日期 │   成交內容（後附數字為每口價格） │委託方式│被告有無│ 損失金額 │
│    │        │          │                                  │        │制作買賣│（新臺幣）│
│    │        │          │                                  │        │委託書  │          │
├──┼────┼─────┼─────────────────┼────┼────┼─────┤
│ 一 │ 林永盛 │ 93.05.25 │買進2口六月小台指5825             │網路下單│   無   │林永盛部分│
├──┼────┼─────┼─────────────────┼────┼────┤，計損失二│
│ 二 │ 林永盛 │ 93.05.25 │賣出2口六月小台指5847             │網路下單│   無   │十五萬元  │
├──┼────┼─────┼─────────────────┼────┼────┤          │
│ 三 │ 林永盛 │ 93.06.07 │買進1口六月小台指5900             │電話下單│   有   │          │
├──┼────┼─────┼─────────────────┼────┼────┤          │
│ 四 │ 林永盛 │ 93.06.08 │賣出1口六月小台指5955             │網路下單│   無   │          │
├──┼────┼─────┼─────────────────┼────┼────┤          │
│ 五 │ 林永盛 │ 93.06.11 │買進12口六月台6000 call 19.5      │網路下單│   無   │          │
├──┼────┼─────┼─────────────────┼────┼────┤          │
│ 六 │ 林永盛 │ 93.06.11 │買進8口六月台6000 call 20         │網路下單│   無   │          │
├──┼────┼─────┼─────────────────┼────┼────┤          │
│ 七 │ 林永盛 │ 93.06.11 │買進5口六月台6000 call 19.5       │網路下單│   無   │          │
├──┼────┼─────┼─────────────────┼────┼────┤          │
│ 八 │ 林永盛 │ 93.06.17 │買進1口七月小台指5600             │網路下單│   無   │          │
├──┼────┼─────┼─────────────────┼────┼────┤          │
│ 九 │ 林永盛 │ 93.06.23 │賣出1口七月小台指5698（公訴人誤載 │網路下單│   無   │          │
│    │        │          │為5968）                          │        │        │          │
├──┼────┼─────┼─────────────────┼────┼────┤          │
│ 十 │ 林永盛 │ 93.07.01 │買進2口七月小台指5760             │網路下單│   無   │          │
├──┼────┼─────┼─────────────────┼────┼────┤          │
│十一│ 林永盛 │ 93.07.02 │買進2口七月小台指5650             │網路下單│   無   │          │
├──┼────┼─────┼─────────────────┼────┼────┤          │
│十二│ 林永盛 │ 93.07.13 │買進5口八月台6100 call 62         │網路下單│   無   │          │
├──┼────┼─────┼─────────────────┼────┼────┤          │
│十三│ 林永盛 │ 93.07.19 │賣出4口七月小台指5505             │網路下單│   無   │          │
├──┼────┼─────┼─────────────────┼────┼────┼─────┤
│十四│ 陳保奇 │ 93.05.25 │買進5口六月台指5825               │電話下單│   有   │陳保奇部分│
├──┼────┼─────┼─────────────────┼────┼────┤，計損失五│
│十五│ 陳保奇 │ 93.06.17 │賣出5口六月台指5576               │到期主動│   無   │十三萬一千│
│    │        │          │                                  │交割    │        │一百八十元│
├──┼────┼─────┼─────────────────┼────┼────┤          │
│十六│ 陳保奇 │ 93.07.02 │買進5口七月台指5620               │電話下單│   有   │          │
├──┼────┼─────┼─────────────────┼────┼────┤          │
│十七│ 陳保奇 │ 93.07.20 │賣出1口七月台指5250（公訴人誤載為 │電話下單│   有   │          │
│    │        │          │5300）                            │        │        │          │
├──┼────┼─────┼─────────────────┼────┼────┤          │
│十八│ 陳保奇 │ 93.07.22 │賣出4口七月台指5298               │到期主動│   無   │          │
│    │        │          │                                  │交割    │        │          │
├──┼────┼─────┼─────────────────┼────┼────┼─────┤
│十九│ 朱進忠 │ 93.07.07 │買進1口七月台指5575               │電話下單│   有   │朱進忠部分│
├──┼────┼─────┼─────────────────┼────┼────┤，計損失一│
│二十│ 朱進忠 │ 93.07.19 │賣出1口七月台指5511               │電話下單│   有   │萬三千七百│
│    │        │          │                                  │        │        │五十四元  │
└──┴────┴─────┴─────────────────┴────┴────┴─────┘


司法院資訊處製作；財團法人民間司法改革基金會備份。
